臺灣高等法院刑事判決　　　　　　 95年度上更(一)字第842號
上　訴　人
即　被　告　乙○○
　　　　　　丙○○
共　　　同
選任辯護人　江東原律師
　　　　　　劉秋絹律師
　　　　　　邱靖貽律師
上列上訴人因偽造文書等案件，不服臺灣板橋地方法院91年度訴
字第1211號，中華民國92年9月9日第一審判決（起訴案號：臺灣
板橋地方法院檢察署88年度偵字第 16781號），提起上訴，經判
決後，由最高法院第1次發回更審，本院判決如下：
    主  文
原判決撤銷。
乙○○連續意圖為自己不法之所有，以詐術使人將本人之物交付
，處有期徒刑捌月。
丙○○連續意圖為自己不法之所有，以詐術使人將本人之物交付
，處有期徒刑捌月。
    事  實
一、乙○○、丙○○係姊妹，乙○○於民國（下同）八十五年五
    月五日及十二月二十日，在臺北縣新莊市○○○路三十三號
    住處先後召集每月每會均為新台幣（下同）二萬元之互助會
    ，丙○○則於八十六年七月二十五日及八十七年二月十五日
    ，在上址先後召集每月每會三萬元及二萬元之互助會，渠等
    於各該會期進行中，竟基於意圖為自己不法所有之概括犯意
    ，利用會員未到場投標，或會員彼此不認識之機會，連續在
    上開互助會佯稱某活會會員得標，使各該期活會會員甲○○
    等人不疑有他而陷於錯誤繳納當期活會會款。又先後以少報
    得標金額超收活會會款之方式，向甲○○、張忠勝等會員超
    收活會會款，嗣於八十八年五月間宣告倒會，茲敘述渠等之
    犯罪事實如下：
  (一)乙○○於八十五年五月五日召集每月每會二萬元之互助會，
    連同會首共計四十一人，採內標制，每月五日下午六時在前
    址開標，底標二千元，會期至八十八年八月五日止（以下簡
    稱甲會）。乙○○於會期進行中，連續於不詳時間先後四期
    各冒尚屬活會會員之甲○○（三會）、張忠勝、丁○○（會
    單上「阿菊」）、藍淑惠、王寶蓮（各一會）中之四會，佯
    稱上開某活會會員得標，使各該期活會會員陷於錯誤，分別
    交付活會會款共計至少三十九萬七千六百元，足生損害於各
    期被冒標會員及各該期其餘活會會員。乙○○復於附表一所
    示時間，先後在該互助會七期開標後，以少報得標金額而超
    收活會會款之方式，向甲○○或張忠勝超收活會會款，其各
    期超收會款之金額詳如附表一所示，總計一萬三千三百元。
    嗣於八十八年五月五日開標後，即宣告倒會。
  (二)乙○○於八十五年十二月二十日起召集每月每會二萬元之互
    助會，連同會首共計三十四人，採內標制，每月二十日下午
    一時在前址開標，底標一千五百元，會期至八十八年八月二
    十日止（以下簡稱乙會）。乙○○於會期進行中，連續於不
    詳時間先後六期各冒尚屬活會會員之甲○○（四會）、張素
    雲（二會）、蔡美雲、陳惠珍（各一會）及蔡美雲、張忠勝
    （共有一會）中之六會，佯稱上開某活會會員得標，使各該
    期活會會員陷於錯誤，分別交付活會會款共計至少九十五萬
    七千七百元，足生損害於各期被冒標會員及各該期其餘活會
    會員。乙○○復於附表二所示時間，先後在該互助會六期開
    標後，以少報得標金額而超收活會會款之方式，向甲○○超
    收活會會款，其各期超收會款之金額詳如附表二所示，總計
    一萬一千五百元。嗣於八十八年五月二十日開標後，即宣告
    倒會。
  (三)丙○○於八十六年七月二十五日起召集每月每會三萬元之互
    助會，連同會首共計二十九人，採內標制，每月二十五日下
    午一時在前址開標，底標二千元，會期至八十八年十月二十
    五日止（以下簡稱丙會）。丙○○於會期進行中，連續於不
    詳時間先後三期各冒尚屬活會會員之甲○○（二會）、張忠
    勝、張素雲、藍漢章、徐阿心、陳俊男、蔡美雲、徐正文（
    各一會）中之三會，佯稱上開某活會會員得標，使各該期活
    會會員陷於錯誤，分別交付活會會款共計至少五十六萬四千
    三百元，足生損害於各期被冒標會員及各該期其餘活會會員
    。丙○○復於附表三所示時間，先後在該十一期開標後，以
    少報得標金額而超收活會會款之方式，向甲○○或張忠勝超
    收活會會款，其各期超收會款之金額詳如附表三所示，總計
    一萬一千四百元。嗣於八十八年四月二十五日開標後，同年
    五月間即宣告倒會。
  (四)丙○○於八十七年二月十五日起召集每月每會二萬元之互助
    會，連同會首共計二十八人，採內標制，每月十五日下午一
    時在前址開標，底標一千元，會期至八十九年四月十五日止
    （以下簡稱丁會）。丙○○於會期進行中，連續於不詳時間
    先後三期各冒尚屬活會會員之張忠勝（二會）、王寶蓮、廖
    美麗（各三會）、王傳井、王儷陵、陳郁文、蔡美雲、潘淑
    女、楊耀星（各一會）中之三會，佯稱上開某活會會員得標
    ，使各該期活會會員陷於錯誤，分別交付活會會款共計至少
    五十四萬四千六百元，足生損害於各期被冒標會員及各該期
    其餘活會會員。嗣於八十八年五月十五日開標後宣告倒會。
二、案經甲○○訴請臺灣板橋地方法院檢察署檢察官偵查起訴。
    理  由
壹、證據能力
  (一)九十二年一月十四日修正通過之刑事訴訟法施行前（九十二
    年九月一日施行），已繫屬於各級法院之案件，其後之訴訟
    程序，應依修正刑事訴訟法終結之，但修正刑事訴訟法施行
    前已依法定程序進行之訴訟程序，其效力不受影響，刑事訴
    訟法施行法第七條之三定有明文。本件告訴人甲○○於偵查
    、原審審理時之陳述，雖均未具結，然告訴人甲○○於修正
    刑事訴訟法施行前，係本於告訴人之獨特地位而為陳述，依
    當時有效之刑事訴訟法並無應具結之規定，且告訴人上開陳
    述業經原審法院於公判庭提示予被告等辯論，顯已依修正前
    刑事訴訟法之法定程序而為調查，仍應認有證據能力（最高
    法院94年台上字第4397號判決意旨參照）。
  (二)按被告以外之人於審判外之陳述，雖不符前 4條之規定，而
    經當事人於審判程序同意作為證據，法院審酌該言詞陳述或
    書面陳述作成時之情況，認為適當者，亦得為證據；當事人
    、代理人或辯護人於法院調查證據時，知有第159條第1項不
    得為證據之情形，而未於言詞辯論終結前聲明異議者，視為
    有前項之同意，刑事訴訟法第159條之5定有明文。查本件被
    告乙○○、丙○○及其選任辯護人於本院更(一)審審理時對於
    本案證據之證據能力均表示無意見（見本院96年 1月30日審
    判程序筆錄），而本院審酌上開各該證據均依法定程序作成
    ，並未發現有不當取供之情事，故認宜作為本件犯罪之證據
    ，均有證據能力，均合先敘明。
貳、實體事項
一、訊據上訴人即被告乙○○、丙○○均供承有於上揭時地先後
    召集上述互助會，並均於八十八年五月間宣告倒會等事實，
    惟均矢口否認有冒標及超收互助會會款犯行，被告乙○○辯
    稱：伊係經甲○○及丁○○同意而分別借標二會及一會，並
    未冒標互助會或超收活會會款，而該借標的會就不能算是活
    會了，又當時張忠勝甲會已經是死會云云。被告丙○○則辯
    稱：伊係經徐阿心及楊耀星同意分別借標二會、一會，並沒
    有冒用會員標會，而借標的會就算是死會了，伊亦無超收活
    會會款云云。
二、經查：
  (一)甲會部分：告訴人甲○○於偵審中指稱：伊以「秋霞」名義
    參加甲會三會（會單編號十八至二十），乙○○倒會時三會
    均係活會，伊不曾同意借給乙○○標會，是伊之後去標會時
    ，乙○○將伊拉到旁邊跟伊說她要借標二會，乙○○是冒標
    完後才向伊說要借標的。乙○○倒會後，伊與張忠勝、藍漢
    章等人核對，發現其中數期之標金亦有出入，伊會單上紀錄
    係每次打電話問被告，被告來收會錢，才記錄下來，偵查中
    律師幫伊整理之資料，係拿伊與張忠勝之會單比對後整理出
    來的等語（見偵查卷第四十四頁、原審卷九十一年七月二十
    三日、八月十三日、十月三十一日訊問筆錄），而證人丁○○於原審及本院更(一)審審理時證稱：伊以「阿菊」名義參加
    甲會一會（會單編號二一），倒會時仍係活會，乙○○未經
    伊同意冒標，事後才說要跟伊借標等語（見原審卷九十一年
    九月三日、十月三十一日、十二月十二日訊問筆錄、本院九
    十六年三月二十日審判程序筆錄），再觀核被告乙○○冒標
    後雖以本票請求丁○○同意借標，惟該本票並未兌現，亦據
    證人丁○○於本院更(一)審審理時供明在卷，堪認被告乙○○
    應無給付之意，其自始有不法所有之犯意甚明，無從解免其
    冒標時未經同意之詐欺取財犯行。又證人王寶蓮於原審法院
    調查時證稱：伊參加甲會一會（會單編號三八），迄倒會時
    仍係活會等語（見原審卷九十一年八月十三日訊問筆錄），
    而證人藍淑惠於原審調查時亦證稱：伊以本人名義參加甲會
    一會（會單編號三四），至倒會時仍係活會，剛開始時伊有
    去開標，後來都是被告乙○○來收會錢時告訴伊某人以多少
    錢得標，八十八年五月份有付活會錢，六月份乙○○就沒來
    收會錢了，之前伊付的活會錢有作紀錄，但遺失了等語（見
    原審卷九十一年九月三日訊問筆錄）。另證人張忠勝及其妻
    張戴碧霞於原審調查時雖均證稱：參加甲會二會（會單編號
    二四、二五），迄倒會時均係活會云云（見原審卷九十一年
    八月十三日、十二月十二日訊問筆錄），惟此與證人張忠勝
    於偵查中證稱：甲會剩三會倒的，八十八年五月五日我標到
    ，但沒有拿到錢，只剩下三會，但還有很多活會，乙○○有
    冒標等語（見偵查卷第八十六頁反面），尚有矛盾。又觀核
    證人張忠勝於原審審理中提出之台北區中小企業銀行與中興
    商業銀行支票存根，其上記載張忠勝自八十五年五月六日起
    至八十八年四月六日止，每月六日或七日陸續簽發上開二帳
    戶支票繳納甲會每期會款，其中簽發台北區中小企業銀行支
    票共計二十張（未檢附八十六年四月之存根），簽發中興商
    業銀行支票共計十八張，再觀之每紙支票存根記載之票面金
    額推算，張忠勝於八十八年四月六日簽發最後一張支票所繳
    納者，仍係活會會款金額，此復經原審函查台北國際商業銀
    行（前身係台北區中小企業銀行）新莊分行張忠勝以「暘証
    企業有限公司」名義開立之第000000000000號支票存款帳戶
    結果，張忠勝所簽發該帳戶用以支付甲會會款之支票面額、
    到期日與上開存根聯之記載相符，有該銀行九十二年一月二
    十八日北商銀新莊（092）字第00012號函所附支票正反面影
    本共十九紙在卷足憑；另張忠勝以「暘証企業有限公司」名
    義在中興商業銀行開立第000000000000號支票存款帳戶，惟
    因九十年九月納莉颱風侵襲，該銀行存留之該帳戶支票遭水
    淹毀損，致無法調取張忠勝所簽發之支票正反面影本，然經
    原審函查該帳戶電腦交易紀錄結果，與張忠勝所簽發之上開
    支票面額吻合，亦有該銀行九十二年一月二十日及三月五日
    （九十二）興莊字第九二０二七號及第九二０六九號函所附
    存款往來對帳單可考，足證張忠勝迄八十八年四月五日之會
    期均係繳付二會活會無訛。惟八十八年五月五日開標後，張
    忠勝卻未依上例於同月六日或數日內以支票繳付該活會會款
    ，顯見證人張忠勝於偵查中所稱：八十八年五月五日我標到
    一會等語，與上開事證較相吻合，而堪予採信。至證人張忠
    勝於八十八年五月五得標後，因未實際收到被告乙○○給付
    任何款項，而誤認其仍係活會，惟此乃被告乙○○對得標會
    員張忠勝間之債務不履行，核與本件冒標之詐欺取財犯行無
    涉，併此敘明。是綜依告訴人甲○○及證人丁○○、張忠勝
    、王寶蓮、藍淑惠所述，告訴人甲○○及證人丁○○前並無
    同意將互助會借予被告乙○○標會，而告訴人甲○○及證人
    丁○○、王寶蓮、藍淑惠等四人迄甲會倒會時均尚屬活會會
    員、證人張忠勝則仍存一活會。而查被告乙○○於偵查中始
    供稱：甲○○跟的會未標走云云（見偵查卷第三八頁），嗣
    則改稱：甲○○僅剩一個活會，其他二會於八十八年三月及
    四月借伊標云云（見偵查卷第四三頁背面），而於原審調查
    時供稱：甲會最後一次開標係八十八年四月五日，剩四個活
    會，分別係告訴人甲○○二會，張忠勝、王寶蓮各一會，告
    訴人有將一會借伊標云云（見原審卷九十一年七月二十三日
    訊問筆錄），復改稱：張忠勝二會均已死會，其先後於八十
    七年五月五日及八十八年五月五日得標，得標款均已給張忠
    勝，活會係告訴人二會，王寶蓮、藍淑惠各一會，而丁○○
    部分是標完之後才向丁○○說要向她借標云云（見原審卷九
    十一年十月八日及十二月十二日訊問筆錄），嗣於本院上訴
    審審理時供稱：甲○○及丁○○事前均有同意伊借標，而張
    忠勝已是死會會員云云（見本院上訴審卷九十二年十二月十
    一日審判筆錄），其先後供述反覆不一，自難採信。而查，
    本件甲會自八十五年五月五日起至八十八年八月五日止，每
    月五日開標，共有四十會期（按會首會另收），則甲會於八
    十八年五月五日最後一次開標，在正常狀況下，該會死會人
    數有三十七會，應尚有三個活會，然依上所述，甲會之活會
    包括甲○○三會、張忠勝、丁○○（會單上「阿菊」）、藍
    淑惠、王寶蓮各一會，較正常狀況下多出四個活會，顯見被
    告乙○○確有冒標其中四會之事實。又告訴人甲○○於本院
    更(一)審、證人張忠勝於原審審理時均結證稱：渠等所提出會
    單上得標記錄，係開標後按順序依次紀錄等語（見原審卷第
    四十八頁、本院九十六年三月二十日審判程序筆錄），甲會
    部分既無從依現有資料明確認定被告乙○○究係在何時各冒
    用何會員名義標會，則依罪疑惟輕原則，以最有利於被告乙○○之方式推算（以各會期冒標所能詐得金額比較之）（當
    期標金以甲○○、張忠勝會單上所載較高者為準）（八十八
    年五月五日會期係由張忠勝得標，被告乙○○並無當日冒標
    之可能，應予排除），被告乙○○四次冒標向活會會員（含
    各該期被冒標會員）收取之會款合計至少為三十九萬七千六
    百元（詳如附表四、甲會所示）。另告訴人甲○○、證人張
    忠勝所提出會單上得標記錄，均係開標後按順序依次紀錄，
    業據其二人證述如前，且衡酌被告乙○○擔任互助會會首，
    對各會員實際繳納會款，應知之甚詳，甚有如張忠勝等會員
    以支票繳款兌現之記錄，以確認各該期會款金額，告訴人甲○○、證人張忠勝焉可能任意虛構誣陷，而不懼其自陷誣告
    、偽證罪責，是告訴人甲○○等自偵查初始即一再指稱被告
    將標金以多報少多收其會款等語，應堪採信。經對照卷附告
    訴人甲○○及證人張忠勝分別提出之甲會互助會會單各期標
    金紀錄，卻先後有附表一所示七期之差異，顯見被告乙○○
    在該七期向告訴人甲○○或證人張忠勝收取活會會款時，有
    少報得標金額而先後超收如附表一所示之活會會款總計一萬
    三千三百元之情事。至各該期其餘活會會員有無遭被告乙○○超收活會會款，因到庭之其餘活會會員並未能提出被告乙○○超收活會會款之積極證據，自僅認被告乙○○有向告訴
    人甲○○或證人張忠勝超收如附表一所示活會會款之行為。
  (二)乙會部分：告訴人甲○○於原審調查時指稱：伊以「秋霞」
    名義參加乙會四會（會單編號七至十），八十八年五月份尚
    有開標，至乙○○倒會時四會均係活會，會員張忠勝每次開
    標都有去，經張忠勝告知伊之四會均已死會。又伊與張忠勝
    比對會單才知道遭標金有出入等語（見原審卷九十一年七月
    二十三日訊問筆錄）﹔而證人張忠勝於原審調查時證稱：伊
    參加乙會二會（會單編號二九、三０），八十八年五月二十
    日係伊自己去標會的，由伊得標，但乙○○僅給伊幾萬元，
    又蔡美雲於八十八年二月得標，因伊與蔡美雲均急需用錢，
    所以伊與蔡美雲商議得標款一人一半，所以伊之二會實際上
    係一個半死會與半個活會，另伊妹張素雲亦參加乙會二會（
    會單編號二八、三二），倒會時二會均係活會，而因伊住在
    乙○○隔壁，開標時大都有去，若沒去也會問乙○○再記錄
    下來，所以伊之紀錄比較準等語（見原審卷九十一年八月十
    三日、十月三十一日、十二月十二日訊問筆錄），且依證人
    張忠勝於原審審理時提出之臺北區中小企業銀行與中興商業
    銀行支票存根之記載，其自八十五年十二月二十一日起至八
    十八年四月二十一日止，每月二十一日或二十二日陸續簽發
    上開二帳戶支票繳納乙會每期會款，其中簽發臺北區中小企
    業銀行支票共計十張，簽發中興商業銀行支票共計十七張，
    再觀之每紙支票存根記載之票面金額推算，張忠勝至八十八
    年一月二十一日簽發之支票面額仍係二活會會款金額，而八
    十八年三月二十二日及四月二十一日簽發之支票面額則係一
    個半活會之會款金額（張忠勝未檢附八十八年二月之支票票
    根），即與其上開所述相符，復經原審函查臺北國際商業銀
    行新莊分行張忠勝以「暘証企業有限公司」名義開立之第00
    0000000000號支票存款帳戶結果，張忠勝所簽發該帳戶用以
    支付乙會會款之支票面額、到期日與上開存根聯之記載相符
    ，有該銀行九十二年一月二十八日北商銀新莊 (092)字第00
    012 號函所附支票正反面影本共十紙在卷可查，另張忠勝以
    「暘証企業有限公司」名義在中興商業銀行開立第00000000
    0000號支票存款帳戶，雖因納莉颱風侵襲，存留之該帳戶支
    票遭水淹毀損，致無法調取，惟經原審法院函查該帳戶電腦
    交易紀錄結果，與張忠勝所簽發之上開支票面額相符合，亦
    有該銀行九十二年一月二十日及三月五日（九十二）興莊字
    第九二０二七號及第九二０六九號函所附存款往來對帳單附
    卷可證，是證人張忠勝上開證言顯然可採。又證人蔡美雲於
    原審調查時證稱：伊以蔡美雲名義參加乙會二會，另以陳惠
    珍、陳惠文名義各參加一會（會單編號十九至二二），四會
    至倒會時尚有二個半的活會，一個半死會，半個會之部分係
    伊得標後，張忠勝來向伊分半個會去等語（見原審卷九十二
    年三月十三日訊問筆錄），綜依告訴人甲○○及證人張忠勝
    、蔡美雲所述，渠等及張素雲至乙會倒會時均屬活會會員，
    證人張忠勝並與蔡美雲共有一會活會，而查被告乙○○於原
    審法院審理中始則供稱：乙會最後一次開標係八十八年四月
    ，剩四個活會均係告訴人甲○○的，張素雲二會係死會，張
    忠勝二會仍係活會云云（見原審卷九十一年十月八日訊問筆
    錄），嗣於證人蔡美雲出庭作證後改稱：蔡美雲四會加張忠
    勝二會至倒會時剩二個活會，四個死會云云（見原審卷九十
    二年三月十三日訊問筆錄），前後供述不一，且查被告乙○○既係乙會之會首，對於各期究係何人得標理應清楚，何以
    就於乙會倒會時活會會員尚有何人，前後供述矛盾，是被告
    乙○○所辯並無冒標乙會云云，即難採信。而查，本件乙會
    自八十五年十二月二十日起至八十八年八月二十日止，每月
    二十日開標，共有三十三會期（按會首會另收），則乙會於
    八十八年五月五日最後一次開標，在正常狀況下，該會死會
    人數有三十會，應尚有三個活會，然依上所述，乙會之活會
    包括甲○○四會、張素雲二會、蔡美雲、陳惠珍各一會及蔡
    美雲、張忠勝共有一會，較正常狀況下多出六個活會，顯見
    被告乙○○確有冒標其中六會之事實。又乙會部分與甲會情
    形相同，並無從依現有資料明確認定被告乙○○究係在何時
    各冒用何會員名義標會，則依罪疑惟輕原則，以最有利於被
    告乙○○之方式推算（以各會期冒標所能詐得金額比較之）
    （當期標金以甲○○、張忠勝會單上所載較高者為準）（八
    十八年五月二十日會期係由張忠勝得標，被告乙○○並無當
    日冒標之可能，應予排除），被告乙○○六次冒標向活會會
    員（含各該期被冒標會員）收取之會款合計至少為九十五萬
    七千七百元（詳如附表四、乙會所示）。另經比對卷附告訴
    人甲○○及證人張忠勝分別提出之乙會互助會會單各期標金
    紀錄，先後有附表二所示六期之差異，顯然被告乙○○有在
    該六期向告訴人甲○○收取活會會款時，有少報得標金額而
    超收如附表二所示各期活會會款金額總計一萬一千五百元之
    情事，至各該期之其於活會會員有無遭被告乙○○超收活會
    會款情事，因到庭之其餘活會會員並未能提出被告超收會款
    之積極證據，自僅認被告乙○○有向告訴人甲○○超收活會
    會款之行為。
  (三)丙會部分：告訴人甲○○於原審審理中指稱：伊以本名參加
    丙會二會（會單編號二五、二六），八十八年四月二十五日
    最後一次開標，丙○○五月倒會時伊之二會均係活會等語（
    見原審卷九十一年七月二十三日訊問筆錄）﹔而證人張忠勝
    於原審調查時證稱：伊以本人名義參加丙會一會（會單編號
    十六），伊妹張素雲亦參加一會（會單編號十七），倒會時
    二會均係活會等語（見原審卷九十一年八月十三日訊問筆錄
    ）﹔又證人藍漢章於原審調查時證稱：伊以本人名義參加丙
    會一會（會單編號十八），倒會時仍係活會，該會每次都是
    伊母替伊去開標，將每次得標人及金額記下，據伊所知甲○○及陳俊男亦均係活會等語（見原審卷九十一年九月三日訊
    問筆錄）﹔另證人徐阿心於原審調查時證稱：伊以及陳俊男
    名義各參加丙會一會（會單編號五、七），倒會時二會均係
    活會等語（見原審卷九十一年九月三日、十月三十一日訊問
    筆錄），而證人即徐阿心之女徐秀蘭於原審法院調查時亦到
    庭證稱：徐阿心有參加丙會一會，而伊子陳俊男亦參加一會
    ，二會至倒會時仍係活會，開標時伊有空就去，而沒去的次
    數比較多，至倒會時交的都是活會錢，每個月是丙○○來收
    會錢，有時付現金，有時開伊夫陳木平在新莊農會的支票付
    會款，而到現場投標都會寫標單，丙○○從未向伊借標等語
    （見原審卷九十一年十二月十二日訊問筆錄）﹔又證人蔡美
    雲於原審調查時證稱：伊以本名參加丙會一會（會單編號十
    四），至倒會時仍係活會等語（見原審卷九十二年三月十三
    日、四月十日訊問筆錄），綜依告訴人甲○○及證人張忠勝
    、藍漢章、徐阿心、徐秀蘭、蔡美雲等人所述，證人徐阿心
    並無將互助會借予被告丙○○標會，而渠等及陳俊男迄丙會
    倒會時均尚屬活會，而查被告丙○○於原審審理中始則供稱
    ：丙會於八十八年四月二十五日最後一次開標，正常尚有六
    個活會，包括甲○○二會及徐正文、張忠勝、張素雲、藍漢
    章各一會，徐阿心、陳俊男均係死會，徐阿心是陳俊男阿媽
    ，二會均係陳俊男之母去標的，會錢係向陳俊男收的云云（
    見原審卷九十一年十月八日訊問筆錄），嗣待陳俊男之母徐
    秀蘭出庭作證後，復改稱：該二會係徐秀蘭同意借給伊，伊
    係開標前向徐秀蘭講的，徐秀蘭說利息這麼高，若要借，她
    要用錢時要還她，伊係八十七年七月向徐秀蘭借，八十七年
    七月及八十八年一月各標一次云云（見原審卷九十一年十二
    月十二日訊問筆錄），嗣於本院上訴審審理中復供稱係向徐
    阿心借標二會云云（見本院九十二年十二月十一日審判筆錄
    ），其先後供述反覆不一，即非可信。且查茍被告丙○○向
    會員借標會款，事涉爾後如何向該出借之會員收取會款及給
    付得標會款，被告丙○○理當知悉其借標日期及得標金額，
    何以均未加記憶，且毫無資料記載可尋，是被告丙○○上揭
    所辯向會員徐阿心借標互助會云云，殊無足取，而查本件丙
    會自八十六年七月二十五日起至八十八年十月二十五日止，
    每月二十五日開標，共有二十八會期（按會首會另收），八
    十八年四月二十五日最後一次開標，在正常狀況下，該會死
    會為二十二會，應尚有六個活會。被告丙○○供稱六個活會
    為告訴人二會及徐正文、張忠勝、張素雲、藍漢章各一會云
    云，然依上揭客觀事證所顯現之活會除上開六會外，尚包括
    徐阿心、陳俊男、蔡美雲各一會，較正常狀況下多出三個活
    會，顯見被告丙○○確有冒標其中三會之事實。又丙會部分
    與甲、乙會情形相同，並無從依現有資料明確認定被告丙○○究係在何時各冒用何會員名義標會，則依罪疑惟輕原則，
    以最有利於被告丙○○之方式推算（以各會期冒標所能詐得
    金額比較之）（當期標金以甲○○、張忠勝會單上所載較高
    者為準），被告丙○○三次冒標向活會會員（含各該期被冒
    標會員）收取之會款合計至少為五十六萬四千三百元（詳如
    附表四、丙會所示）。另經比對卷附告訴人甲○○及證人張
    忠勝分別提出之丙會互助會會單各期標金紀錄，先後有附表
    三所示十一期之差異，顯然被告丙○○有在該十一期向告訴
    人甲○○或張忠勝收取活會會款時，有少報得標金額而超收
    如附表三所示活會會款金額總計一萬一千四百元之情事。至
    其餘各該期之活會會員有無遭被告丙○○超收活會會款情事
    ，因到庭之其餘活會會員並未能提出被告丙○○超收會款之
    積極證據，自僅認被告丙○○有向告訴人甲○○或張忠勝超
    收活會會款行為。
  (四)丁會部分：證人張忠勝於原審調查時證稱：伊參加丁會二會
    （會單編號二、三），倒會時二會均係活會等語（見原審卷
    九十一年八月十三日訊問筆錄）﹔而證人王寶蓮於原審法院
    調查時證稱：伊以本人名義參加丁會二會，另以「志忠」名
    義參加一會（會單編號四至六），倒會時三會均係活會等語
    （見原審卷九十一年八月十三日、十二月三十一日訊問筆錄
    ）；又證人廖美麗於原審調查時證稱：伊以「美麗」名義參
    加丁會二會，「美霞」名義參加一會（會單編號十五至十七
    ），至倒會時仍係活會，最後一次交會錢是八十八年五月等
    語（見原審卷九十二年三月十三日訊問筆錄），並提出其持
    有之互助會單一紙為證；另證人王傳井、王儷陵於原審調查
    時證稱：渠等以本名各參加丁會一會（會單編號十三、十四
    ），最後一次繳會款時間係在八十八年五月，至倒會時仍係
    活會，每期標金都是丙○○告訴渠母，渠母再告訴渠等，大
    部分都是丙○○自己來收會錢，最後一次渠母要標時，因標
    息太高標不到，所以才覺得奇怪，另會員陳文郁（會單編號
    二三）係伊表哥，至倒會時仍係活會，倒會後丙○○有與渠
    等協議還款等語（見原審卷九十二年三月十三日訊問筆錄）
    ，並提出被告丙○○簽發每紙面額六萬六千元之本票二紙及
    存摺匯款明細為證；又證人楊耀星於原審調查時證稱：伊以
    本名參加丁會一會（會單編號二七），從未去開過標，會錢
    均係伊岳母拿去繳，倒會時仍係活會，當初有作標會紀錄，
    但後來資料丟掉了，倒會前標金很高，都標不到，事後與丙○○以兩成的錢和解，伊未將該會借丙○○標，若伊已死會
    ，應付死會款給丙○○，而非以二成與伊和解，當初談和解
    時係伊及伊妻與被告談的，丙○○從未提過借標之事等語（
    見原審卷九十二年四月十日訊問筆錄），而證人即楊耀星之
    岳母張黃由美於原審調查時亦證稱：伊每次開標都有去，會
    錢係伊女拿給伊，伊有時拿給丙○○，她如果不在就交給她
    媽媽，該會至倒會時伊交的都是活會錢，會頭丙○○未向伊
    借標過，倒會後剛開始伊有去找丙○○要會錢，後來丙○○
    以金額之二成還給伊等語（見原審卷九十二年四月二十九日
    訊問筆錄），證人即楊耀星之妻張秋蘭於原審調查時證稱：
    該丁會係以楊耀星名義參加，實際係伊母去參加開標，丙○○從未向我們借標，我們自己想要標會買房子都標不到，最
    後與丙○○以二成和解等語（見原審卷九十二年七月十七日
    訊問筆錄），並有被告丙○○與證人楊耀星於八十八年七月
    二十九日簽訂之和解書影本乙件在卷可參；另證人潘淑女於
    原審調查時證稱：伊以本名參加丁會一會（會單編號二六）
    ，倒會時仍係活會等語（見原審卷九十二年四月十日、四月
    二十九日訊問筆錄）﹔又證人蔡美雲於原審調查時證稱：該
    會伊以「美雲」名義參加一會（會單編號二五），至倒會時
    仍係活會等語（見原審卷九十二年四月十日訊問筆錄）。綜
    依證人張忠勝、王寶蓮、廖美麗、王傳井、王儷陵、楊耀星
    、潘淑女及蔡美雲所述，證人楊耀星並無將互助會借予被告
    丙○○標會，而渠等及陳文郁迄丁會倒會時均尚屬活會會員
    ，且若被告丙○○向會員借標會款，事涉爾後如何向該出借
    之會員收取會款及給付得標會款，被告丙○○理當知悉其借
    標日期及得標金額，何以均未加記憶，且毫無資料記載可尋
    ，是被告丙○○上揭所辯向會員楊耀星借標互助會云云，殊
    無足取。而查本件丁會自八十七年二月十五日起至八十九年
    四月十五日止，每月十五開標，共有二十七會期（按會首會
    另收），八十八年五月十五日最後一次開標，在正常狀況下
    ，該會死會為十六會，應尚有十一個活會。然依上開客觀事
    證所呈倒會後尚存之活會包括張忠勝二會、王寶蓮三會、廖
    美麗三會及王傳井、王儷陵、陳郁文、蔡美雲、潘淑女、楊
    耀星各一會，較正常狀況下多出三個活會，顯見被告丙○○
    確有冒標其中三會之事實。又丁會部分與甲、乙、丙會情形
    相同，並無從依現有資料明確認定被告丙○○究係在何時各
    冒用何會員名義標會，則依罪疑惟輕原則，以最有利於被告
    丙○○之方式推算（以各會期冒標所能詐得金額比較之）（
    當期標金以張忠勝會單上所載為準），被告丙○○三次冒標
    向活會會員（含各該期被冒標會員）收取之會款合計至少為
    五十四萬四千六百元（詳如附表四、丁會所示）。
三、查被告乙○○就甲會及乙會、被告丙○○就丙會及丁會分別
    佯稱如附表四所示之某活會會員得標，以詐取活會會款；又
    被告乙○○就甲會及乙會、被告丙○○就丙會部分，復以少
    報標金方式超收活會會款，核其等所為，均係犯刑法第三百
    三十九條第一項之詐欺取財罪。又被告二人各次冒標行為，
    使各該期尚存之活會會員均受騙而交付會款，係一行為侵害
    數法益，觸犯數個詐欺罪名之同種想像競合犯，均應從一重
    之詐欺取財罪處斷。又被告二人行為後，關於刑法第五十六
    條連續犯規定，業於九十四年一月七日修正公布刪除，並於
    九十五年七月一日施行，則被告二人上開犯行，因行為後新
    法業已刪除連續犯之規定，此刪除雖非犯罪構成要件之變更
    ，但顯已影響行為人刑罰之法律效果，自屬法律有變更，依
    刑法第二條第一項規定，比較新、舊法結果，仍應適用較有
    利於被告之行為時法律即舊法均論以連續犯（最高法院九十
    五年度第八次刑事庭會議決議參照）。是被告二人先後多次
    詐欺取財犯行，各時間緊接，手段相似，觸犯犯罪構成要件
    相同之罪名，顯均係基於概括犯意為之，均應依修正前刑法
    第五十六條連續犯規定論以一罪，並均加重其刑。又公訴人
    雖未就被告乙○○於附表一編號二及附表三編號一所示超收
    張忠勝活會款部分、及被告丙○○就丁會部分提起公訴，然
    此等部分與公訴人起訴被告乙○○及丙○○犯罪事實間，分
    別具有連續犯之裁判上一罪關係，本院自得併予審理。再公
    訴意旨認被告二人就上開犯罪事實有共同正犯關係，然查被
    告二人係各自擔任會首召集互助會，上開四會各自開標時間
    不同，綜觀本案卷證，尚乏證明被告二人間就對方之犯行有
    何犯意聯絡與行為分擔之積極證據，起訴書雖逕認被告二人
    有共犯關係，然並未舉出二人有何種共犯結構關係之證據以
    明之，自難僅以被告二人係姊妹，或被告丙○○係甲會會員
    之一，被告乙○○係丙會及丁會會員之一，即斷定二人間就
    本件犯行具有犯意聯絡及行為分擔，而為共同正犯，是被告
    二人應各自就其所為負擔刑事責任，附此敘明。
四、原審以被告二人犯罪事證明確，均予以論罪科刑，固非無見
    ，惟查：(1)按在紙上或物品上之文字、符號、圖畫、照像，
    依習慣或特約，足以為表示其用意之證明者，關於刑法偽造
    文書章及該章以外各罪，以文書論，刑法第二百二十條第一
    項固定有明文。惟條文係規定「以文書論」，而非規定「以
    偽造文書論」，故有關同法第二百十條偽造私文書罪之以無
    制作權人冒用他人名義而制作內容不實之文書，足以生損害
    於公眾或他人為要件，於偽造同法第二百二十條第一項之準
    私文書時，亦同。亦即，偽造準私文書罪之成立，仍須無制
    作權人冒用他人名義，在紙上或物品上為文字、符號、圖畫
    、照像，而依習慣或特約，足以為表示其用意之證明，並足
    以生損害於公眾或他人，始足當之。民間互助會之標單，依
    習慣須填寫一定之金額及會員之姓名或其代號，始足以表示
    係某會員制作之標單。如僅在標單上填寫金額，而未書寫標
    會者之姓名或其代號者，從該標單形式上觀之，僅足以表示
    標會者所欲投標之金額，尚不足以表示標會者名義之證明，
    亦即，並無冒用他人名義可言，尚難論以偽造準私文書罪（
    最高法院九十年度台上字第二五七五號判決意旨參照）。查
    本件被告乙○○、丙○○所召集互助會，其標單上係僅記載
    金額，並未書寫投標者姓名、代號等情，業據告訴人甲○○
    、證人丁○○、蔡美雲、廖美麗於原審及本院更(一)審審理時
    證述明確（見原審卷九十二年三月十三日訊問筆錄、本院九
    十六年三月二十日審判程序筆錄），揆諸前揭說明，即難遽
    認被告二人有偽造（準）私文書之犯行。縱被告二人於開標
    後以口頭表示該標單係何人得標，惟此亦僅屬欺罔之行為，
    仍無從認被告二人開標前有假冒用他人名義製作標單後投標
    之情形。此外，本件復未查扣相關冒標之標單，以確認被告
    二人有行使偽造（準）私文書之犯行，原判決遽認被告二人
    此部分成立犯罪，即有未合。又依公訴人起訴犯罪事實所載
    「‧‧‧以口頭詐標會款」等語，均未指被告二人有以偽造
    標單投標方式冒標，故此部分應未據起訴（起訴書爰引法條
    容有誤載），本院亦無從予以審判，附此敘明。(2)原判決在
    計算被告二人詐得金額時，係以最後一次開標為基準，依冒
    標次數向前逐次推算，再依會單上所記死會標金最高額為得
    標金計算之。惟原判決既已採信告訴人甲○○及證人張忠勝
    所提出會單上之得標金記載，而認定被告二人有如附表一至
    三所示少報標金，以詐欺取財之犯行，但一方面卻未以該判
    決所認定各該期得標金為基準，作為計算被告冒標詐得金額
    之依據，顯有矛盾。又連續冒標至最後一次開標，可知該連
    續冒標各期均因無實際死會會員產生，活會會員人數即應維
    持不變，則在原判決認定得標金相同下，各冒標會期所詐得
    金額亦應相同，惟原判決計算時卻逐次累加，亦有違誤。被
    告二人上訴意旨否認冒標及以少報標金等詐欺取財犯行，雖
    為無理由，惟否認有行使偽造私文書（標單）部分，則為有
    理由，自應由本院將原判決撤銷改判，審酌被告二人之素行
    ，犯罪之動機、目的、手段、次數、各自詐得之金額及犯罪
    後僅清償少部分積欠之會款等一切情狀，分別量處如主文第
    二、三項所示之刑，以示懲戒。
五、公訴意旨另以：(1)迄八十八年五月二十三日，甲會尚有活會
    九會，被告乙○○、丙○○連續於本院附表一編號一、三至
    六所示時間依序假冒甲○○（二會）、張忠勝（二會）、王
    寶蓮（一會）名義，以口頭先後詐標共五次，詐得會款金額
    合計三百四十萬元（按本院僅認定甲會倒會後，尚有活會七
    會，被告乙○○冒標其中四會，詐得金額三十九萬七千六百
    元）。(2)迄八十八年五月二十三日，乙會尚有活會十一會。
    被告乙○○連續於本院附表二編號一至六所示時間及八十八
    年二月二十日依序假冒甲○○（四會）、張忠勝、張素雲、
    簡順和（各一會）名義，以口頭先後詐標共七次，詐得會款
    金額合計四百九十四萬元（按本院僅認定乙會倒會後，尚有
    活會九會，被告乙○○冒標其中六會，詐得金額九十五萬七
    千七百元）。(3)迄八十八年五月二十三日，丙會尚有活會九
    會。被告丙○○連續於本院附表三編號二至四所示時間假冒
    甲○○（二會）、張忠勝（一會）名義，以口頭先後詐標共
    三次，詐得會款金額合計一百萬零七千元（按本院僅認定，
    被告林秀麗冒標活會九會之其中三會，詐得金額五十六萬四
    千三百元）。(4)被告乙○○於八十七年九月二十日召集每月
    每會二萬元之互助會，連同會首共計二十七人，採內標制，
    每月二十日下午一時十分在前址開標，底標一千元，會期至
    八十九年十月二十日止（以下簡稱戊會）。乙○○以「綠勵
    」、「貝多芬」為人頭會員，先後於八十七年九月二十日及
    十月二十日口頭詐標會款，並先後於八十七年十一月二十日
    與十二月二十日冒告訴甲○○名義以標金七千元標得會款，
    而向甲○○詐得會款二十八萬四千八百元。(5)被告乙○○於
    八十八年二月十日召集每月每會二萬元之互助會，連同會首
    共計二十五人，採內標制，每月十日下午一時在前址開標，
    底標一千元，會期至九十年一月十日止（以下簡稱己會），
    並冒用甲○○名義，先後於八十八年二月十日及三月十日分
    別以標金四千五百元及四千七百元詐標會款，使甲○○陷於
    錯誤而交付會款，而共詐得會款十六萬六千元。因認被告乙○○、丙○○此部分亦涉犯刑法第三百三十九條第一項之詐
    欺取財罪嫌云云。惟按犯罪事實應依證據認定之，無證據不
    得認定犯罪事實，刑事訴訟法第一百五十四條第二項定有明
    文；而所謂認定犯罪事實之證據，係指足以認定被告確有犯
    罪行為之積極證據而言，該項證據自須適合於被告犯罪事實
    之認定，始得採為斷罪資料，如未能發現相當證據，或證據
    不足以證明，自不能以推測或擬制之方法，以為裁判之基礎
    （參照最高法院二十九年上字第三一０五號、四十年臺上字
    第八六號及三十年上字第八一六號判例）。經查：
  (一)公訴人認定甲會、乙會、丙會倒會時所存活會人數、冒標次
    數等乃係依憑告訴人甲○○及證人張忠勝、王寶蓮於偵查中
    指、證述，尚未經求證其他活會會員，故此應以上開原審及
    本院經調查後之結果，較與事實相符。
  (二)被告乙○○、丙○○分別在甲、乙、丙會「以少報標金方式
    」詐欺取財之各會期，並非當然係被告二人於各該互助會「
    冒標」之時間，是公訴人逕以上開少報標金之各該會期、標
    金，為乙○○、丙○○冒標之時間、標金，再核算其冒標所
    詐得金額，自有違誤。
  (三)公訴人認被告乙○○涉有上開(4)、(5)犯行，係以告訴人甲○○及證人張忠勝之指述，並有告訴人甲○○提出之會款統計
    表附卷等為其論據。惟訊據被告乙○○堅決否認有此部份詐
    欺取財犯行，辯稱：戊會最後一次開標係八十八年四月，告
    訴人甲○○二會、丁○○、鄧天旺、曾雅玲、潘淑女均係活
    會，而會員「綠勵」、「貝多芬」係伊夫公司老闆跟的會，
    不是伊的人頭。己會最後一次開標係八十八年五月，告訴人
    王秋二會、藍淑惠一會均係活會等語。而查：
    (1)戊會部分：告訴人甲○○於原審調查時指稱：伊以「秋霞
      」名義參加戊會二會（會單編號四、五），八十八年四月
      二十日最後一次開標，乙○○五月倒會時伊之二會均係活
      會等語（見原審卷九十一年七月二十三日訊問筆錄）﹔證
      人張忠勝於原審調查時證稱：伊以本人及女張雅嵐名義參
      加戊會二會（會單編號二、三），倒會時二會均係活會等
      語（見原審卷九十一年八月十三日訊問筆錄）﹔而證人丁○○於原審調查時證稱：伊以「阿菊」名義參加戊會一會
      （會單編號二０），至倒會時仍係活會，據伊所知伊女婿
      之弟鄧天旺（會單編號二一）、曾雅玲（會單編號十六）
      及潘淑女（會單編號十七）等亦均係活會等語（見原審卷
      九十一年九月三日、十月三十一日訊問筆錄）﹔另證人蔡
      美雲於原審調查時證稱：該會伊以「美雲」名義參加戊會
      二會（會單編號十三、十四），及以「張振芳」、「阿珍
      」名義另參加戊會各一會（會單編號二四、二五），至倒
      會時伊已用自己名義標走一會，其他三個仍係活會，但標
      到的那一次乙○○與伊分一半，等於伊借一半得標款給乙○○等語（見原審卷九十二年三月十三日、四月十日訊問
      筆錄）﹔又證人潘淑女於原審調查時證稱：伊以本名參加
      戊會一會（會單編號十七），至倒會時仍係活會等語（見
      原審卷九十二年四月十日訊問筆錄），而查戊會自八十七
      年九月二十日起至八十九年十月二十日，每月二十日開標
      ，共有二十六會（按會首會另收），則八十八年五月二十
      日最後一次開標，在正常狀況下，該會死會為九會，應尚
      有十七個活會，依上開客觀事證所呈現之活會包括甲○○
      二會、蔡美雲三會及張忠勝、張雅嵐、曾雅玲、潘淑女、
      阿菊、鄧天旺各一會，共十一個活會，並未超過正常應有
      之活會數，而被告乙○○亦未否認告訴人甲○○之二會仍
      係活會之事實。且查公訴意旨認被告乙○○冒告訴人甲○○名義先後於八十七年十一月二日及十二月二十日均以七
      千元標金詐標會款，然查卷附戊會互助會單上所記載之標
      金僅係告訴人甲○○及證人張忠勝依序記載，並不表示該
      次金額前之人名即係該次得標之人，已見前述，而會單上
      所見之標金，亦無任何一次係七千元，公訴人所起訴之事
      實，顯與客觀事證不符。又公訴意旨認會員「綠勵」、「
      貝多芬」為被告乙○○之人頭會員，惟並未能舉出積極證
      據以實其說，亦乏證據證明被告乙○○於何時以若干標金
      冒標詐取該二次之活會會款。再被告乙○○若有詐取活會
      會款之行為，應依當期活會會員人數及所應繳之活會款來
      計算詐欺金額，而非僅以告訴人甲○○個人所交之會款作
      為詐收之金額。本案就戊會部分，自難認成立起訴書所記
      載之犯罪事實。
    (2)己會部分：告訴人甲○○於原審中指稱：伊以「秋霞」名
      義參加己會二會（會單編號五、六），八十八年五月十日
      最後一次開標，乙○○五月倒會時伊之二會均係活會，己
      會至倒會時正常情形應尚有二十個活會等語（見原審卷九
      十一年七月二十三日訊問筆錄）﹔而證人張忠勝於原審調
      查時證稱：伊以本人名義參加己會二會（會單編號七、八
      ），又以伊妻「碧霞」名義參加一會（會單編號二四），
      倒會時三會均係活會等語（見原審卷九十一年八月十三日
      訊問筆錄）﹔證人藍淑惠於原審調查時證稱：伊以本人名
      義參加己會一會（會單編號三），至倒會時仍係活會等語
      （見原審卷九十一年九月三日訊問筆錄）﹔又證人蔡美雲
      於原審調查時證稱：該會伊以「美雲」名義參加一會（會
      單編號十二），至倒會時仍係活會等語（見原審卷九十二
      年三月十三日訊問筆錄）﹔另證人潘淑女於原審調查時結
      證稱：伊以本名參加己會一會（會單編號十八），至倒會
      時仍係活會等語（見原審卷九十二年四月十日、四月二十
      九日訊問筆錄）﹔證人簡順和於原審調查時證稱：伊以本
      名參加己會一會（會單編號十四），伊妻林寶桂亦參加一
      會（會單編號十五），倒會時均仍係活會等語（見原審卷
      九十一年十月八日訊問筆錄）。而查，己會自八十八年二
      月十日起至九十年一月十日，每月十日開標，共有二十四
      會（按會首會另收），則八十八年五月十日最後一次開標
      ，在正常狀況下，該會死會為四會，應尚有二十個活會，
      依上開客觀事證所呈現之活會包括甲○○二會、張忠勝二
      會及藍淑惠、蔡美雲、簡順和、林寶桂、潘淑女、碧霞各
      一會，共十個活會，並未超過正常應有之活會數。又公訴
      意旨認被告乙○○冒告訴人甲○○名義先後於八十八年二
      月十日及三月十日分別以四千五百元及四千七百元標金詐
      標會款，然查卷附己會互助會單上所記載之標金僅係告訴
      人甲○○及證人張忠勝依序記載，並不表示該次金額前之
      人名即係該次得標之人，已見前述，而會單上所記載之標
      金，亦無任何一次係四千五百元或四千七百元，公訴人所
      起訴之事實，顯與客觀事證不符。又被告乙○○亦未否認
      告訴人甲○○之二會仍係活會之事實，公訴意旨竟認甲○○遭冒標，而卷證亦乏資料證明何以告訴人甲○○係於八
      十八年二月十日及三月十日遭被告乙○○以四千五百元及
      四千七百元標金冒標，起訴書復未說明其如此認定之理由
      。且若被告乙○○有詐取會款之行為，應依當期活會會員
      人數及所應繳之活會款來計算詐欺金額，然起訴書卻僅以
      告訴人甲○○個人所交之會款作為詐收之金額，亦有錯誤
      。本案就己會部分，亦難認成立起訴書所記載之犯罪事實
      。
  (四)綜上所述，並無積極證據足資證明被告乙○○、丙○○有上
    開犯行，惟公訴人認此部分與被告乙○○、丙○○前開論罪
    科刑部分，有裁判上一罪之連續犯關係，爰不另為無罪之諭
    知。
據上論斷，應依刑事訴訟法第369條第1項前段、第364條、第299
條第1項前段，刑法第 2條第1項前段、第56條（修正前）、第55
條前段、第339條第 1項，罰金罰鍰提高標準條例第1條前段，判
決如主文。
本案經檢察官王壬貴到庭執行職務。
中　　華　　民　　國　　96　　年　　 4　　月　  10  　日
                  刑事第一庭審判長法  官  蔡  長  溪
                                  法  官  林  俊  益
                                  法  官  陳  春  秋
以上正本證明與原本無異。
檢察官如不服本判決，應於收受送達後十日內向本院提出上訴書
狀，其未敘述上訴之理由者並得於提起上訴後十日內向本院補提
理由書（均須按他造當事人之人數附繕本）。
被告不得上訴。
                                  書記官  李  家  敏
中　　華　　民　　國　　96　　年　　4 　　月　　12　　日
附錄：本案論罪科刑法條全文
中華民國刑法第二百十六條
行使第二百十條至第二百十五條之文書者，依偽造、變造文書或
登載不實事項或使登載不實事項之規定處斷。
中華民國刑法第二百二十條第一項
在紙上或物品上之文字、符號、圖畫、照像，依習慣或特約，足
以為表示其用意之證明者，關於本章及本章以外各罪，以文書論
。
中華民國刑法第二百十條
偽造、變造私文書，足以生損害於公眾或他人者，處五年以下有
期徒刑。
中華民國刑法第三百三十九條第一項
意圖為自己或第三人不法之所有，以詐術使人將本人或第三人之
物交付者，處五年以下有期徒刑、拘役或科或併科一千元以下罰
金。
附表一
┌──┬────┬───────┬───────┬──────────┐
│編號│ 日 期  │甲○○會單標金│張忠勝會單標金│向甲○○或張忠勝超收│
│    │        │    新臺幣    │    新臺幣    │之會款（新臺幣）    │
├──┼────┼───────┼───────┼──────────┤
│ 一 │86.12. 5│  5,500元     │  7,000元     │   1,500元          │
├──┼────┼───────┼───────┼──────────┤
│ 二 │87. 7. 5│  7,300元     │  7,000元     │     300元          │
├──┼────┼───────┼───────┼──────────┤
│ 三 │87. 8. 5│  6,500元     │  7,600元     │   1,100元          │
├──┼────┼───────┼───────┼──────────┤
│ 四 │87. 9. 5│  5,200元     │  8,400元     │   3,200元          │
├──┼────┼───────┼───────┼──────────┤
│ 五 │87.10. 5│  5,700元     │  8,500元     │   2,800元          │
├──┼────┼───────┼───────┼──────────┤
│ 六 │87.11. 5│  5,200元     │  9,200元     │   4,000元          │
├──┼────┼───────┼───────┼──────────┤
│ 七 │88. 3. 5│  6,500元     │  6,900元     │     400元          │
└──┴────┴───────┴───────┴──────────┘
附表二
┌──┬────┬───────┬───────┬─────────┐
│編號│ 日 期  │甲○○會單標金│張忠勝會單標金│向甲○○超收之會款│
│    │        │    新臺幣    │    新臺幣    │      新臺幣      │
├──┼────┼───────┼───────┼─────────┤
│ 一 │87. 7.20│  4,500元     │  7,000元     │   2,500元        │
├──┼────┼───────┼───────┼─────────┤
│ 二 │87. 8.20│  5,100元     │  7,000元     │   1,900元        │
├──┼────┼───────┼───────┼─────────┤
│ 三 │87. 9.20│  5,500元     │  7,000元     │   1,500元        │
├──┼────┼───────┼───────┼─────────┤
│ 四 │87.10.20│  4,700元     │  7,500元     │   2,800元        │
├──┼────┼───────┼───────┼─────────┤
│ 五 │87.11.20│  4,700元     │  6,800元     │   2,100元        │
├──┼────┼───────┼───────┼─────────┤
│ 六 │88. 1.20│  4,000元     │  4,700元     │     700元        │
└──┴────┴───────┴───────┴─────────┘
附表三
┌──┬────┬───────┬───────┬──────────┐
│編號│ 日  期 │甲○○會單標金│張忠勝會單標金│向甲○○或張忠勝超收│
│    │        │    新臺幣    │    新臺幣    │之會款（新臺幣）    │
├──┼────┼───────┼───────┼──────────┤
│ 一 │86.10.25│  8,000元     │   7,900元    │     100元          │
├──┼────┼───────┼───────┼──────────┤
│ 二 │86.11.25│  7,100元     │   9,100元    │   2,000元          │
├──┼────┼───────┼───────┼──────────┤
│ 三 │86.12.25│  8,300元     │   9,300元    │   1,000元          │
├──┼────┼───────┼───────┼──────────┤
│ 四 │87. 1.25│  9,300元     │   9,700元    │     400元          │
├──┼────┼───────┼───────┼──────────┤
│ 五 │87. 4.25│  9,500元     │  10,000元    │     500元          │
├──┼────┼───────┼───────┼──────────┤
│ 六 │87. 5.25│  9,500元     │  10,500元    │   1,000元          │
├──┼────┼───────┼───────┼──────────┤
│ 七 │87. 9.25│  9,000元     │  10,000元    │   1,000元          │
├──┼────┼───────┼───────┼──────────┤
│ 八 │87.10.25│  8,500元     │   9,500元    │   1,000元          │
├──┼────┼───────┼───────┼──────────┤
│ 九 │87.11.25│  8,300元     │  10,000元    │   1,700元          │
├──┼────┼───────┼───────┼──────────┤
│ 十 │88. 1.25│  9,300元     │  11,000元    │   1,700元          │
├──┼────┼───────┼───────┼──────────┤
│十一│88. 2.25│  9,000元     │  10,000元    │   1,000元          │
└──┴────┴───────┴───────┴──────────┘
附表四
┌──┬──────┬─────┬───┬───────┬──┐
│編號│冒標時間    │被冒標會員│得標金│詐得金額      │備註│
├──┴──────┴─────┴───┴───────┴──┤
│甲會                                    總計：397,600       │
├──┬──────┬─────┬───┬───────┬──┤
│一  │88年 1月 5日│甲○○三會│8,600 │(20,000-8,600)│    │
│    │（第33會）  │、張忠勝、│      │×8= 91,200   │    │
├──┼──────┤阿菊（蘇簡├───┼───────┼──┤
│二  │88年 2月 5日│菊）、藍淑│9,800 │(20,000-9,800)│    │
│    │（第34會）  │惠、王寶蓮│      │×8= 81,600   │    │
├──┼──────┤各一會中之├───┼───────┼──┤
│三  │88年 3月 5日│四會。    │6,900 │(20,000-6,900)│    │
│    │（第35會）  │          │      │×8=104,800   │    │
├──┼──────┤          ├───┼───────┼──┤
│四  │88年 4月 5日│          │5,000 │(20,000-5,000)│    │
│    │（第36會）  │          │      │×8=120,000   │    │
├──┴──────┴─────┴───┴───────┴──┤
│乙會                                    總計：957,700       │
├──┬──────┬─────┬───┬───────┬──┤
│一  │87年 9月20日│甲○○四會│7,000 │(20,000-7,000)│    │
│    │（第22會）  │、張素雲二│      │×12=156,000  │    │
├──┼──────┤會、蔡美雲├───┼───────┼──┤
│二  │87年10月20日│、陳惠珍各│7,500 │(20,000-7,500)│    │
│    │（第23會）  │一會及蔡美│      │×12=150,000  │    │
├──┼──────┤雲、張忠勝├───┼───────┼──┤
│三  │87年11月20日│共有一會中│6,800 │(20,000-6,800)│    │
│    │（第24會）  │之六會    │      │×12=158,400  │    │
├──┼──────┤          ├───┼───────┼──┤
│四  │88年 1月20日│          │4,700 │(20,000-4,700)│    │
│    │（第26會）  │          │      │×11=168,300  │    │
├──┼──────┤          ├───┼───────┼──┤
│五  │88年 3月20日│          │4,000 │(20,000-4,000)│    │
│    │（第28會）  │          │      │×10=160,000  │    │
├──┼──────┤          ├───┼───────┼──┤
│六  │88年 4月20日│          │3,500 │(20,000-3,500)│    │
│    │（第29會）  │          │      │×10=165,000  │    │
├──┴──────┴─────┴───┴───────┴──┤
│丙會                                    總計：564,300       │
├──┬──────┬─────┬───┬───────┬──┤
│一  │88年 2月25日│甲○○二會│10,000│(00000 -00000)│    │
│    │（第20會）  │、張忠勝、│      │×9=180,000   │    │
├──┼──────┤張素雲、藍├───┼───────┼──┤
│二  │88年 3月25日│漢章、徐阿│9,300 │(30,000-9,300)│    │
│    │（第21會）  │心、陳俊男│      │×9=186,300   │    │
├──┼──────┤、蔡美雲、├───┼───────┼──┤
│三  │88年 4月25日│徐正文各一│8,000 │(30,000-8,000)│    │
│    │（第22會）  │會中之三會│      │×9=198,000   │    │
├──┴──────┴─────┴───┴───────┴──┤
│丁會                                    總計：544,600       │
├──┬──────┬─────┬───┬───────┬──┤
│一  │88年 3月15日│張忠勝二會│7,300 │(20,000-7,300)│    │
│    │（第14會）  │、王寶蓮、│      │×14=177,800  │    │
│    │            │廖美麗各三│      │              │    │
├──┼──────┤會、王傳井├───┼───────┼──┤
│二  │88年 4月15日│、王儷陵、│7,300 │(20,000-7,300)│    │
│    │（第15會）  │陳郁文、蔡│      │×14=177,800  │    │
│    │            │美雲、潘淑│      │              │    │
├──┼──────┤女、楊耀星├───┼───────┼──┤
│三  │88年 5月15日│各一會中之│6,500 │(20,000-6,500)│    │
│    │（第16會）  │三會      │      │×14=189,000  │    │
│    │            │          │      │              │    │
└──┴──────┴─────┴───┴───────┴──┘
註：1.金額單位：新臺幣
    2.計算方式：
    (甲)活會人數＝總會期數（本件會首會另收，不計入）－已進
                行之會期數（即死會會員數）＋被告每次冒標
                時，因各該會期被冒標者並未實際成為死會會
                員，而仍屬活會數。
      以甲會第34會第2次冒標為例：
      活會人數＝40 - 34 + 2 ＝ 8
    (乙)詐得金額＝（每會金額－當期標金）×活會人數
